臺灣高等法院刑事判決
109年度上訴字第2289號
上  訴  人  臺灣臺北地方檢察署檢察官
上  訴  人  
即  被  告  吳淑瑜
上列上訴人等因被告詐欺等案件，不服臺灣臺北地方法院109年
度審訴字第304號，中華民國109年4月27日第一審判決（追加起
訴案號：臺灣臺北地方檢察署109年度偵字第4462號），提起上
訴，本院判決如下：
    主  文
原判決撤銷。
甲○○犯三人以上共同詐欺取財罪，處有期徒刑壹年。未扣案犯罪
所得新臺幣貳仟玖佰捌拾元沒收，於全部或一部不能沒收或不宜
執行沒收時，追徵其價額。
    事  實
一、緣甲○○自民國108年10月間起，加入真實姓名年籍不詳、LIN
    E通訊軟體（下稱LINE）暱稱「雨過天晴」之成年男子（下
    稱雨過天晴）及其他真實姓名年籍不詳之人所組成之詐欺集
    團犯罪組織，擔任取款車手，負責依指示持人頭帳戶提款卡
    至自動櫃員機領款之工作，並約定甲○○可獲得以提領款項2%
    計算之報酬（被訴參與犯罪組織犯行不另為不受理諭知，詳
    後述）。甲○○因需錢孔急，基於縱所提領款項之目的係在取
    得雨過天晴及該詐欺集團共同詐欺取財所得贓款亦不違反其
    本意之不確定故意，與雨過天晴、該集團不詳成年成員（卷
    內無證據證明有未成年人），共同基於意圖為自己不法所有
    之三人以上共同詐欺取財、隱匿詐欺所得去向之洗錢犯意聯
    絡，先由該詐欺集團內某真實姓名年籍不詳成年成員取得郵
    局帳號000-00000000000000號帳戶（戶名為林彥廷，下稱本
    案帳戶）提款卡，繼而由該詐欺集團內某成員於108年10月1
    5日12時5分許去電乙○○，對之佯為乙○○友人李登鏘，急需現
    金周轉欲向乙○○借款云云，致乙○○誤信為真，陷於錯誤，於
    108年10月16日13時10分許，在澎湖縣馬公市中正路郵局，
    依指示無摺存款新臺幣（下同）15萬元至本案帳戶內。嗣雨
    過天晴以LINE指示甲○○於108年10月16日13時許，前往臺北
    市松江南京捷運站出口，甲○○自該詐欺集團成年成員處取得
    本案帳戶提款卡後，雨過天晴旋以LINE告知提款卡密碼，甲
    ○○遂於如附表所示時間、地點，持本案帳戶提款卡至自動櫃
    員機提領如附表所示款項（共計14萬9,000元），甲○○從提
    領款項中抽取2%（即2,980元）自留作為報酬後，即在臺北
    市松江南京捷運站出口，將其餘款項交付詐欺集團上游收水
    男性成年車手，以此方式製造金流斷點，致無從追查而隱匿
    上開詐欺所得之去向。迨乙○○發覺受騙後報警處理，經警調
    閱監視器錄影畫面，始循線查悉上情。
二、案經乙○○訴由臺北市政府警察局刑事警察大隊報請臺灣臺北
    地方檢察署（下稱臺北地檢署）檢察官偵查追加起訴。
    理  由
壹、證據能力
一、按被告以外之人於審判外之陳述，雖不符前4條（刑事訴訟
    法第159條之1至第159條之4）之規定，而經當事人於審判程
    序同意作為證據，法院審酌該言詞陳述或書面陳述作成時之
    情況，認為適當者，亦得為證據；當事人、代理人或辯護人
    於法院調查證據時，知有第159條第1項不得為證據之情形，
    而未於言詞辯論終結前聲明異議者，視為有前項之同意，刑
    事訴訟法第159條之5第1項、第2項分別定有明文。立法意旨
    在於傳聞證據未經當事人之反對詰問予以核實，原則上先予
    排除，惟若當事人已放棄反對詰問權，於審判程序中表明同
    意該等傳聞證據可作為證據，或於言詞辯論終結前未聲明異
    議，基於尊重當事人對傳聞證據之處分權，及證據資料愈豐
    富，愈有助於真實發見之理念，且強化言詞辯論主義，使訴
    訟程序得以順暢進行，上開傳聞證據亦均具有證據能力。查
    本判決所引被告以外之人於審判外之供述證據，因檢察官、
    上訴人即被告甲○○（下稱被告）於本院準備程序、審理時對
    於該證據均未爭執證據能力（見本院卷第121至122、167頁
    ），且迄至言詞辯論終結前均未聲明異議，本院審酌上開供
    述證據資料製作時之情況，並無違法不當及證明力明顯過低
    之瑕疵，認以之作為證據應屬適當，復經本院依法踐行調查
    證據之程序，揆諸前開規定，本院認該證據具有證據能力。
二、另本判決所援引之非供述證據，因檢察官、被告於本院準備
    程序、審理時對於該等證據均未爭執證據能力（見本院卷第
    121至122、167至168頁），且無證據證明係公務員違背法定
    程序所取得，亦無顯有不可信之情況或不得作為證據之情形
    ，復經本院依法踐行調查證據之程序，自均具有證據能力。
貳、認定被告犯罪事實所憑之證據及理由
一、訊據被告對於上開時、地持本案帳戶提款卡領款之事實固坦
    認在卷，然矢口否認有何三人以上共同詐欺取財、洗錢等犯
    行，辯稱：我從頭到尾只有接觸過雨過天晴，是依照雨過天
    晴之LINE指示去執行工作，我根本不認識其他人，是雨過天
    晴叫我去提領，我認為那是一個工作，我是到警察局才知道
    這是犯罪，我不是故意的，所以沒有三人以上共同詐欺取財
    犯行云云。
二、本院之判斷
(一)上開事實，業據被告於偵查及原審時自白不諱（見偵卷第69
    頁、原審卷第54至55、58、60頁），再證人即告訴人乙○○（
    下稱告訴人）確於前開時間遭詐欺集團成年成員以上述方式
    詐騙，繼而無摺存款15萬元至本案帳戶內，亦經告訴人於警
    詢及偵查證述明確（見偵卷第13至14、83至84、89至91頁、
    原審卷第39至41頁），且有存款人收執聯、告訴人與詐欺集
    團不詳成員LINE對話及通訊紀錄翻拍照片（均影本，見偵卷
    第17、23至27頁）、本案帳戶交易明細及監視器錄影畫面翻
    拍照片（見偵卷第29至31、33至34頁）等附卷可佐，是被告
    上開任意性自白應與事實相符，可以採信。
(二)被告於本院雖以上開情事置辯，且於刑事聲明上訴狀載稱：
    是因失業急於尋找正常工作而誤入該犯罪集團所精心設下的
    陷阱，應徵過程中有兩輪通訊口試，與一次登門家庭調查，
    且其薪資僅是業務所得的2%，並非普遍認知上之暴利，於此
    以一般小老百姓來說豈有戒心與防備，另在正式上班後依主
    管指示所接觸的任何人員也皆是首次謀面，且事後或私下更
    無任何之聯繫與交集，以致產生以一位新進員工對公司業務
    尚未熟悉情況下理當聽從主管交付工作的錯誤認知，其當時
    之身、心理與該詐騙集團毫無犯罪意念上之連結，更遑論有
    何共同意圖、犯意聯絡、合同意思、事前同謀之事實，是該
    犯罪集團先行使詐術之違法手段陷於錯誤認知云云（見本院
    卷第43頁）。然查：
  1.被告就本案加重詐欺取財犯行具有不確定故意
　　(1)按行為人對於構成犯罪之事實，預見其發生，而其發生
       並不違背其本意者，以故意論，刑法第13條第2項定有明
       文，此即實務及學理上所稱之「不確定故意」、「間接
       故意」或「未必故意」。申言之，不確定故意係指行為
       人主觀上對於構成要件之可能實現有所預見，卻聽任其
       自然發展，終至發生構成要件該當結果，或實現不法構
       成要件之主觀心態。行為人此種容任實現不法構成要件
       或聽任結果發生之內心情狀，即屬刑法所稱之不確定故
       意。次按金融機構帳戶事關個人財產權益之保障，與存
       戶之存摺、提款卡、提款卡密碼及網路銀行密碼結合後
       更具專屬性及私密性，多僅本人始能使用，縱偶有特殊
       情況須將存摺、提款卡、提款密碼及網路銀行密碼交付
       他人者，亦必係與該收受之人具相當信賴關係，並確實
       瞭解其用途，並無任意交付予他人使用之理；且我國金
       融機構眾多，各金融機構除廣設分行外，復在便利商店
       、商場、公立機關、機構、行號等處設立自動櫃員機，
       金融機構帳戶提款卡持卡人使用自動櫃員機提領款項極
       為便利，是依一般人之社會生活經驗，如帳戶內款項來
       源正當，提款卡持卡人大可自行提領，若提款卡持卡人
       不自行提領金融機構帳戶內款項，反而支付代價或提供
       利益委由他人臨櫃或至便利商店、金融機構所附設自動
       櫃員機處提領現金，就該金融機構帳戶內款項可能係詐
       欺或其他財產犯罪所得之不法來源，當有合理之預期。
       是行為人若對於他人可能以其所持不詳之人提款卡提領
       款項之行為，遂行詐欺犯罪之取財行為，已預見其發生
       而其發生並不違反其本意，自仍應負相關之罪責。況詐
       欺集團利用「車手」從他人金融機構帳戶提領款項，業
       經報章媒體多所披露，並屢經政府及新聞為反詐騙之宣
       導，是一般具有通常智識之人，應均可知悉支付薪資或
       對價委由他人臨櫃或至自動櫃員機處提領帳戶款項者，
       目的多係藉此取得不法犯罪所得，且隱匿背後主嫌身分
       ，以逃避追查。
    (2)查被告自陳其為大學畢業，之前有工作經驗，係自24歲
       開始工作，是作業務工作，也做過餐廳打工、貿易公司
       業務助理，跟國外客戶書信往來等語（見本院卷第123頁
       ），參諸被告於本院審理期間之應訊表現，堪認被告有
       相當工作經驗，為心智成熟健全之成年人，具有相當社
       會經歷及一定智識程度，實難就上揭常情諉為不知。觀
       諸被告於警詢供稱：「（問：承上，該警示帳戶『000-00
       000000000000』提款卡目前位於何處？）已依照上游雨過
       天晴的指示隨手棄置，詳細棄置地點及時間我忘記了」
       、「……雨過天晴就會要我把提款卡處理掉，不會經過其
       他人」、「我是透過臉書找博奕公司的外務工作」等語
       （見偵卷第11至12頁）；於偵查供稱：我是在臉書找打
       工的工作，對方說是博奕的業務，工作內容要依公司指
       示在外路跑，處理客戶的匯款；提款卡是主管安排1個人
       ，叫我9時到捷運站等公司指示，主管LINE暱稱叫雨過天
       晴，主管都會叫我去捷運站附近等，又會再指示其他人
       來跟我拿錢，提款卡都會叫我先留著，14日的提款卡主
       管說不能用了，就叫我隨意丟棄，16日的提款卡沒交回
       去，交給警察了等語（見偵卷第67至69頁），揆諸上開
       提領款項作業模式已與一般公司之通常領款程序有別，
       且於提領後復得任意將提款卡丟棄，足認此等帳戶對於
       被告等人而言，實不具任何意義、價值。參諸被告提款
       頻率、時間接近，若係來源合法之款項，實難想像有即
       時領款、取款之急迫性，被告卻仍聽從指示前往領款，
       顯與詐欺集團對一般民眾施行詐術，致民眾陷於錯誤而
       匯款後，為免被害人因發覺有異而報警處理，致無法領
       取詐欺所得，或於提款後為避免追緝，乃須即時、迅速
       地領取犯罪所得，並於提款後前往特定地點交付贓款之
       犯罪模式相同。準此，堪認被告於依雨過天晴之指示提
       領款項時，主觀上對於其所提領之款項並非屬合法來源
       ，且對自己所應徵工作係為詐欺集團擔任車手乙情應已
       有所預見，對於此等款項可能係詐欺集團成員以詐術或
       不法方式詐騙被害人所取得贓款一事，應可得預見，卻
       仍執意立於提款車手之地位角色，多次依雨過天晴指示
       從本案帳戶內提領款項，協助詐欺集團成員領得贓款，
       完成詐欺取財計畫，顯見被告為圖賺取金錢，容認自己
       從事詐欺集團車手之可能性，而無違其本意，其有與詐
       欺集團其他成員共同犯詐欺犯行之不確定故意甚明。
  2.本案確屬三人以上共同犯詐欺取財罪
　　(1)依目前遭破獲之電話詐欺集團運作模式，多由詐欺集團
       成員以虛偽之情節詐騙被害人，於被害人因誤信受騙而
       將款項匯入指定帳戶或交付後，除承襲先前詐騙情節繼
       續以延伸之虛偽事實詐騙該被害人使該被害人能再匯入
       、交付更多款項外，並為避免被害人發覺受騙報警，多
       於確認被害人已依指示匯款或提領現金後，即迅速指派
       集團成員以臨櫃提款或自動櫃員機領款等方式將詐得贓
       款即刻提領殆盡；此外，為避免因於收集人頭帳戶或於
       臨櫃提領詐得贓款，或親往收取款項時，遭檢警調查獲
       該集團，多係由集團底層成員出面從事該等高風險之臨
       櫃提款、收取款項（即「車手」）、把風之工作，其餘
       成員則負責管理帳務或擔任居間聯絡之後勤人員，然不
       論擔任車手工作而負責提領款項、取走贓款再交與詐欺
       集團上游之行為，均為詐欺集團犯罪計畫不可或缺之重
       要環節。
　　(2)查被告於警詢供稱：「我於108年10月16日中午13時提領
       後，依照上游指示前往松江南京捷運站出口交付前來收
       水的」、「印象中是年輕男子來跟我收水的」、「（提
       款卡及密碼）是受上游雨過天晴（通訊軟體LINE暱稱）
       指示，前往松江南京捷運站出口（詳細地點我忘記了）
       等人拿包裹給我，裡面會有提款卡」、「我負責提領款
       項，雨過天晴負責指揮我，收錢及交包裹給我的人都不
       同」等語（見偵卷第10至12頁）；復於偵查供稱：「（
       問：收水的與提款卡的有重複嗎？）都不同人」等語（
       見偵卷第68頁），堪認參與本案加重詐欺取財犯行者，
       至少有詐欺告訴人之某詐欺集團成年成員、雨過天晴、
       交付本案帳戶提款卡者、收水之成年男子及被告，已有5
       人，本案雖無證據證明被告直接對告訴人施用詐術，然
       其可得預見代他人領取款項，有為詐欺集團取得詐欺款
       項以躲避查緝之可能，竟仍決意依雨過天晴之指示前往
       分次提領詐欺犯罪所得，使前開詐欺集團成員得以順利
       完成本案加重詐欺取財之行為，足徵其係基於自己犯罪
       之意思參與該詐欺集團之分工，而與詐欺告訴人之某詐
       欺集團成年成員、雨過天晴、交付本案帳戶提款卡者、
       收水之成年男子間互有犯意聯絡及行為分擔，縱被告並
       未與本案全部詐欺集團成年成員間有直接之犯意聯絡，
       仍無礙於被告與詐欺告訴人之某詐欺集團成年成員、雨
       過天晴、交付本案帳戶提款卡者、收水之成年男子間形
       成犯意聯絡，並應就其等所參與犯行所生之全部犯罪結
       果共同負責。至被告雖係間接故意（不確定故意）而為
       本案犯行，已如前述，然共同正犯之意思聯絡，不以彼
       此間犯罪故意之態樣相同為必要，除犯罪構成事實以「
       明知」為要件，行為人須具有直接故意外，共同正犯對
       於構成犯罪事實既已「明知」或「預見」，其認識完全
       無缺，進而基此共同之認識「使其發生」或「容認其發
       生（不違背其本意）」，彼此間在意思上自得合而為一
       ，形成犯罪意思之聯絡，是行為人分別基於直接故意與
       間接故意實行犯罪行為，仍可成立共同正犯（最高法院1
       07年度台上字第3209號判決意旨參照），是被告與詐欺
       告訴人之某詐欺集團成年成員、雨過天晴、交付本案帳
       戶提款卡者、收水之成年男子間，均仍得論以共同正犯
       。
  3.據上，被告前開所辯，尚無足取，不得為被告有利認定。
(三)次按「本法所稱特定犯罪，指下列各款之罪：一、最輕本刑
    為6月以上有期徒刑以上之刑之罪」，洗錢防制法第3條第1
    款定有明文。又刑法第339條之4第1項詐欺取財罪之法定刑
    為「1年以上7年以下有期徒刑，得併科1百萬元以下罰金」
    ，自屬洗錢防制法第3條第1款所規定之特定犯罪。而洗錢防
    制法之立法目的，依洗錢防制法第1條規定，係在防範及制
    止因特定犯罪所得之不法財物或財產上利益，藉由洗錢行為
    （例如經由各種金融機構或其他交易管道），使其形式上轉
    換成為合法來源，以掩飾或切斷其財產或財產上利益來源與
    犯罪之關聯性，而藉以逃避追訴、處罰。依洗錢防制法第2
    條「本法所稱洗錢，指下列行為：一、意圖掩飾或隱匿特定
    犯罪所得來源，或使他人逃避刑事追訴，而移轉或變更特定
    犯罪所得。二、掩飾或隱匿特定犯罪所得之本質、來源、去
    向、所在、所有權、處分權或其他權益者。三、收受、持有
    或使用他人之特定犯罪所得」之規定，倘行為人意圖掩飾或
    隱匿特定犯罪所得來源，而將特定犯罪所得直接消費處分，
    甚或交予其他共同正犯，而由共同正犯以虛假交易外觀掩飾
    不法金流移動，即難認單純犯罪後處分贓物之行為，仍應構
    成洗錢防制法第2條第1款或第2款之洗錢行為，例如詐欺集
    團向被害人施用詐術後，為隱匿其詐欺所得財物之去向，而
    令被害人將其款項轉入該集團所持有、使用之人頭帳戶，並
    由該集團所屬之車手前往提領詐欺款項得逞，檢察官如能證
    明該帳戶內之資金係本案詐欺之特定犯罪所得，即已該當洗
    錢防制法第14條第1項一般洗錢罪（最高法院108年度台上字
    第1744號、第2500號判決意旨參照）。再者，洗錢防制法處
    罰之洗錢行為，係依行為人有無掩飾或隱匿特定犯罪所得來
    源之意圖，分別臚列，此觀該法第2條、第14條規定即明，
    是各該洗錢罪之成立，固須對其個別犯罪構成要件行為，有
    直接或間接故意，但非均以具有掩飾或隱匿特定犯罪之意圖
    為必要。另在財產犯罪行為人利用人頭帳戶收取犯罪所得之
    情形，於被害人將款項匯入人頭帳戶之際，非但財產犯罪於
    焉完成，並因該款項進入形式上與犯罪行為人毫無關聯之人
    頭帳戶，以致於自資金移動軌跡觀之，難以查知係該犯罪之
    不法所得，即已形成金流斷點，發揮去化其與前置犯罪間聯
    結之作用，而此不啻為洗錢防制法，為實現其防阻不法利得
    誘發、滋養犯罪之規範目的，所處罰之洗錢行為。從而利用
    人頭帳戶獲取犯罪所得，於款項匯入人頭帳戶之際，非但完
    成侵害被害人個人財產法益之詐欺取財行為，同時並完成侵
    害上開國家社會法益之洗錢行為（最高法院109年度台上字
    第1676號判決意旨參照）。本案詐欺集團遣人去電告訴人並
    施以詐術，致告訴人陷於錯誤而依照詐欺集團指示，將款項
    無摺存款至詐欺集團事先取得並掌控之人頭帳戶即本案帳戶
    內，該集團再遣「車手」即被告將之領出輾轉交付集團其他
    成員，自非僅係取得犯罪所得，而係兼有洗錢防制法第2條
    第2款之洗錢行為。被告所參與之提領、轉交款項等事宜，
    作用在於將該詐得款項，透過匯入人頭帳戶、由「車手」提
    領為現金、再輾轉交付不詳之人收取後，客觀上得以切斷詐
    騙所得金流之去向，阻撓國家對詐欺犯罪所得之追查，當屬
    洗錢防制法第2條第2款之洗錢行為，應足確認。審酌被告自
    陳大學畢業，前有工作經驗，且係自24歲開始工作，是作業
    務工作，也做過餐廳打工，貿易公司業務助理，和國外客戶
    書信往來等情，已如前述，應屬具有相當工作經驗，為心智
    成熟健全之成年人，具有相當社會經歷及一定智識程度，於
    警詢、偵查時均自承其不清楚該收水之年輕男子之年籍資料
    及聯絡方式等語（見偵卷第11頁），其對無端持他人金融帳
    戶提款卡提領款項，嗣將款項輾轉由集團不詳成員取走之行
    為事涉詐欺不法，且得以製造金流之斷點，致無從追查款項
    之去向等節，當屬明瞭，主觀上自具隱匿該犯罪所得與犯罪
    之關聯性，以逃避國家追訴、處罰之犯罪意思。準此，被告
    所為除成立三人以上共同詐欺取財犯行外，同時亦該當洗錢
    防制法第2條第2款、第14條第1項所定一般洗錢犯行，應可
    認定。　　　 
(四)綜上，本案事證明確，被告犯行堪以認定，應依法論科。
參、法律適用
一、按共同正犯之意思聯絡，不限於事前有所協議，其於行為當
    時，基於相互之認識，以共同犯罪之意思參與者，亦無礙於
    共同正犯之成立（最高法院73年台上字第1886號判例意旨參
    照）。共同實施犯罪行為之人，在合同意思範圍以內，各自
    分擔犯罪行為之一部，相互利用他人之行為，以達其犯罪之
    目的者，即應對於全部所發生之結果，共同負責（最高法院
    28年上字第3110號判例意旨參照）。共同正犯之成立，祇須
    具有犯意之聯絡，行為之分擔，既不問犯罪動機起於何人，
    亦不必每一階段犯行，均經參與（最高法院34年上字第862
    號判例意旨參照）。且數共同正犯之間，原不以直接發生犯
    意聯絡者為限，即有間接之聯絡者，亦包括在內。詐欺集團
    成員，以分工合作之方式，各自分擔犯罪行為之一部，相互
    利用他人之行為，以達詐欺取財之目的，即應負共同正犯責
    任，不必每一階段犯行均經參與，且犯意之聯絡，亦不以直
    接發生者為限，其有間接之聯絡者，亦屬之（最高法院97年
    度台上字第2946號判決意旨參照）。是以，行為人參與構成
    要件行為之實施，並不以參與構成犯罪事實之全部或始終參
    與為必要，即使僅參與構成犯罪事實之一部分，或僅參與某
    一階段之行為，亦足以成立共同正犯。而詐欺集團成員，以
    分工合作方式，各自分擔犯罪行為之一部，相互利用他人之
    行為，以達詐欺取財之目的，即應負共同正犯責任，不必每
    一階段犯行均經參與。而現今詐欺集團詐騙之犯罪型態，自
    設立電信機房、收購、取得人頭帳戶、撥打電話實施詐騙、
    指定被害人匯款帳戶、自人頭帳戶提領款項、取贓分贓等階
    段，乃係需由多人縝密分工方能完成之集團性犯罪，倘其中
    某一環節脫落，將無法順利達成詐欺結果，各該集團成員雖
    因各自分工不同而未自始至終參與其中，惟各該集團成員所
    參與之部分行為，仍係利用集團其他成員之行為，以遂行犯
    罪目的。查被告所犯本案共同詐欺取財犯行，共犯至少有被
    告、詐欺告訴人之某詐欺集團成年成員、雨過天晴、交付本
    案帳戶提款卡者、收水之成年男子，自可得悉該集團係以多
    人分工之方式接力完成向被害人詐騙並取得贓款之不法犯行
    。被告雖未自始至終參與各階段犯行，而僅負責持人頭帳戶
    提款卡提領被害人所匯款項，再將款項交付收水之人等工作
    ，彼此分工，堪認被告與其他詐欺集團成年成員間係在合同
    意思範圍內，各自分擔犯罪行為之一部，並相互利用他人行
    為，以達犯罪目的，揆諸前開說明，被告自應就所參與犯行
    ，對於全部所發生結果共同負責。
二、核被告所為，係犯刑法第339條之4第1項第2款三人以上共同
    詐欺取財罪及洗錢防制法第14條第1項一般洗錢罪。
三、追加起訴書所犯法條固認被告並涉犯刑法第339條之4第1項
    第3款「以網際網路等傳播工具對公眾散布而犯之加重詐欺
    取財」罪嫌云云，惟綜觀追加起訴書犯罪事實欄並未敘及本
    案係如何以網際網路等傳播工具對公眾散布而犯之，堪認此
    部分應係贅載，併此敘明。
四、被告與詐欺告訴人之某詐欺集團成年成員、雨過天晴、交付
    本案帳戶提款卡者、收水之成年男子間，就本案犯行有犯意
    聯絡，並分工合作，互相利用他人行為以達犯罪目的，確有
    行為分擔，均為共同正犯。
五、按如數行為於同時同地或密切接近之時地實施，侵害同一之
    法益，各行為之獨立性極為薄弱，依一般社會健全觀念，在
    時間差距上，難以強行分開，在刑法評價上，以視為數個舉
    動之接續施行，合為包括之一行為予以評價，較為合理，則
    屬接續犯，而為包括之一罪（最高法院86年台上字第3295號
    判例意旨參照）。被告雖於如附表所示時、地多次提領告訴
    人款項，然係基於向同一被害人施詐以取得財物之犯意而為
    ，且係在密切接近之時、地間實施，侵害同一法益，各行為
    之獨立性薄弱，依一般社會健全觀念，在時間差距上，難以
    強行分開，在刑法評價上，以視為數個舉動之接續施行，合
    為包括之一行為予以評價，較為合理，應屬接續犯。
六、再按刑法上一行為而觸犯數罪名之想像競合犯，其存在之目
    的，在於避免對於同一不法要素予以過度評價，則自然意義
    之數行為，得否評價為法律概念之一行為，應就客觀構成要
    件行為之重合情形、主觀意思活動之內容、所侵害之法益與
    行為間之關聯性等要素，視個案情節依社會通念加以判斷。
    如具有行為局部之同一性，或其行為著手實行階段可認為同
    一者，得認與一行為觸犯數罪名之要件相侔，而依想像競合
    犯論擬（最高法院105年度台非字第66號判決意旨參照）。
    查被告所為三人以上共同詐欺取財及洗錢犯行，行為雖非屬
    完全一致，然就該犯行過程以觀，此等行為間時空相近，部
    分行為重疊合致，有實行行為局部同一之情形，且均為達向
    被害人詐得款項之單一犯罪目的、預定計畫下所為各階段行
    為，在法律上應評價為一行為，而同時觸犯三人以上共同詐
    欺取財罪及一般洗錢罪，為想像競合犯，應依刑法第55條規
    定，從一重依刑法第339條之4第1項第2款三人以上共同詐欺
    取財罪處斷。
七、按想像競合犯之處斷刑，本質上係「刑之合併」，其所謂從
    一重處斷，乃將想像競合犯組成之評價上數罪，合併為科刑
    一罪，其所對應之刑罰，亦合併其評價上數罪之數法定刑，
    而為一個處斷刑。易言之，想像競合犯侵害數法益者皆成立
    犯罪，論罪時必須輕、重罪併舉論述，同時宣告所犯各罪名
    ，包括各罪有無加重、減免其刑之情形，亦應說明論列，量
    刑時併衡酌輕罪部分量刑事由，評價始為充足，然後依刑法
    第55條規定「從一重處斷」，非謂對於其餘各罪可置而不論
    。因此，法院決定處斷刑時，雖以其中最重罪名之法定刑，
    做為裁量之準據，惟於裁量其輕重時，仍應將輕罪合併評價
    在內。查洗錢防制法第16條第2項規定：「犯前2條之罪，在
    偵查或審判中自白者，減輕其刑」，被告就上開洗錢犯行，
    於偵查及原審審理時曾坦承不諱，業如前述，是就被告所犯
    洗錢防制法部分，原應減輕其刑，然依照前揭罪數說明，被
    告就上開犯行係從一重論處三人以上共同詐欺取財罪，然就
    被告此部分想像競合輕罪得減刑部分，本院於依刑法第57條
    量刑時，將併予審酌，附此敘明。
肆、不另為不受理諭知部分
一、公訴意旨另以：被告於108年6月12日起，加入以實施詐術為
    手段所組成具有持續性及牟利性之有結構性詐騙集團組織擔
    任車手工作，因認被告上開行為，亦涉犯組織犯罪防制條例
    第3條第1項後段參與犯罪組織罪嫌云云
二、按「同一案件繫屬於有管轄權之數法院者，由繫屬在先之法
    院審判之。但經共同之直接上級法院裁定，亦得由繫屬在後
    之法院審判」、「案件有下列情形之一者，應諭知不受理之
    判決：……二、已經提起公訴或自訴之案件，在同一法院重行
    起訴者……七、依第8條之規定不得為審判者」，刑事訴訟法
    第8條、第303條第2款、第7款分別定有明文。次按訴訟法上
    所謂一事不再理之原則，關於實質上一罪或裁判上一罪，均
    有其適用（最高法院60年台非字第77號判例意旨參照）。又
    法律上一罪之案件，無論其為實質上一罪或裁判上一罪，在
    訴訟上均屬單一案件，其刑罰權僅有一個，不能分割為數個
    訴訟，縱僅就其中一部分犯罪事實（即顯在事實）提起公訴
    或自訴，如構成犯罪，即與未經起訴之其餘犯罪事實（即潛
    在事實）發生一部與全部之關係（即一部起訴及於全部），
    法院對此單一不可分之整個犯罪事實，即應全部審判（即審
    判不可分）。而單一案件之一部犯罪事實曾經有罪判決確定
    者，其既判力自及於全部，其餘犯罪事實不受雙重追訴處罰
    之危險（即一事不再理原則）。換言之，實質上一罪或裁判
    上一罪案件，倘已經起訴之顯在事實業經判決有罪確定者，
    縱法院於裁判時不知尚有其他潛在事實，其效力仍及於未起
    訴之其餘潛在事實，此即既判力之擴張（最高法院103年度
    台上字第2249號判決意旨參照）。再所謂「同一案件」係指
    所訴兩案之被告相同，被訴之犯罪事實亦屬同一者而言；接
    續犯、吸收犯、結合犯、加重結果犯及刑法修正前之常業犯
    等實質上一罪，暨想像競合犯、刑法修正前之牽連犯、連續
    犯之裁判上一罪者，均屬同一事實。是以刑事法上關於實質
    上一罪或裁判上一罪，其一部事實已經先繫屬於有管轄權之
    其他法院，對於該罪之其他部分事實，繫屬在後之法院即應
    諭知不受理之判決。
三、經查：
(一)按「刑罰責任之評價與法益之維護息息相關，對同一法益侵
    害為雙重評價，是過度評價；對法益之侵害未予評價，則為
    評價不足，均為法之所禁。又加重詐欺罪，係侵害個人財產
    法益之犯罪，其罪數之計算，核與參與犯罪組織罪之侵害社
    會法益有所不同，審酌現今詐欺集團之成員皆係為欺罔他人
    ，騙取財物，方參與以詐術為目的之犯罪組織。倘若行為人
    於參與詐欺犯罪組織之行為繼續中，先後多次為加重詐欺之
    行為，因參與犯罪組織罪為繼續犯，犯罪一直繼續進行，直
    至犯罪組織解散，或其脫離犯罪組織時，其犯行始行終結。
    故該參與犯罪組織與其後之多次加重詐欺之行為皆有所重合
    ，然因行為人僅為一參與犯罪組織行為，侵害一社會法益，
    屬單純一罪，應僅就『該案中』與參與犯罪組織罪時間較為密
    切之首次加重詐欺犯行論以參與犯罪組織罪及加重詐欺罪之
    想像競合犯，而其他之加重詐欺犯行，祗需單獨論罪科刑即
    可，無需再另論以參與犯罪組織罪，以避免重複評價。是如
    行為人於參與同一詐欺集團之多次加重詐欺行為，因部分犯
    行發覺在後或偵查階段之先後不同，肇致起訴後分由不同之
    法官審理，為裨益法院審理範圍明確、便於事實認定，即應
    以數案中『最先繫屬於法院之案件』為準，以『該案件』中之『
    首次』加重詐欺犯行與參與犯罪組織罪論以想像競合。縱該
    首次犯行非屬事實上之首次，亦因參與犯罪組織之繼續行為
    ，已為該案中之首次犯行所包攝，該參與犯罪組織行為之評
    價已獲滿足，自不再重複於他次詐欺犯行中再次論罪，俾免
    於過度評價及悖於一事不再理原則。至於『另案』起訴之他次
    加重詐欺犯行，縱屬事實上之首次犯行，仍需單獨論以加重
    詐欺罪，以彰顯刑法對不同被害人財產保護之完整性，避免
    評價不足」（最高法院109年度台上字第3945號判決意旨參
    照）。
(二)查被告前曾被訴於108年10月13日起，加入以實施詐術為手
    段所組成具有持續性及牟利性之有結構性詐騙集團組織擔任
    車手工作，且於108年10月17日擔任車手提領詐欺款項等違
    反組織犯罪防制條例第3條第1項本文後段參與犯罪組織罪嫌
    （該案並起訴被告涉犯刑法第339條之4第1項第2款、第3款
    三人以上共同以網際網路等傳播工具對公眾散布之加重詐欺
    取財罪嫌、洗錢防制法第14條第1項洗錢罪嫌），業經臺北
    地檢署檢察官於108年10月24日提起公訴，於108年11月21日
    繫屬原審法院（案號為108年度審訴字第1244號），經原審
    法院以108年度審訴字第1244號判處罪刑後，被告不服該判
    決提起上訴，該案於109年5月8日繫屬本院，再經本院於109
    年7月7日以109年度上訴字第1618號判處被告罪刑，該案目
    前繫屬最高法院，尚未判決確定等情，有臺北地檢署檢察官
    108年度偵字第25522號起訴書（見偵卷第47至51頁）、本院
    109年度上訴字第1618號刑事判決、本院公務電話查詢紀錄
    表、臺北地檢署108年11月21日北檢泰宿108偵25522字第108
    0100140號函、原審法院109年5月7日北院忠刑少108審訴124
    4字第1090004118號函等（見本院卷第143至160、175、177
    、179頁）在卷可考（本院109年度上訴字第1618號判決雖就
    被告被訴參與犯罪組織部分不另為無罪諭知，然既尚未判決
    確定，此即屬被告犯罪之潛在事實），足認此案件為被告所
    犯數案中最先繫屬於法院之案件，應以該案件中之首次加重
    詐欺犯行與參與犯罪組織罪論以想像競合，是檢察官於109
    年2月25日就被告參與犯罪組織犯行提起公訴（見原審卷第7
    頁收文章戳），且於109年3月12日繫屬原審法院，顯繫屬在
    後而為重複起訴，揆諸前開規定及說明，本應就被告被訴本
    案參與犯罪組織部分諭知不受理判決，然因追加起訴書認此
    部分與前開有罪部分有想像競合犯之裁判上一罪關係，爰不
    另為不受理諭知。
伍、撤銷改判之理由   
一、原審審理後，認被告犯罪事證明確，適用組織犯罪防制條例
    第3條第1項後段，洗錢防制法第14條第1項，刑法第11條前
    段、第28條、第339條之4第1項第2款、第55條、第38條之1
    第1項前段、第3項，刑法施行法第1條之1第1項等規定予以
    論罪科刑，固非無見。惟查：被告被訴參與犯罪組織犯行，
    應不另為不受理諭知，業如前述，原審認被告所為同時涉犯
    組織犯罪防制條例第3條第1項後段參與犯罪組織云云，即有
    違誤。檢察官以刑法第339條之4第1項第2款之立法理由為據
    ，主張被告前曾犯詐欺罪，經臺灣桃園地方法院判刑確定，
    素行顯難謂為良好；復犯本案參與三人以上詐欺集團之犯罪
    組織，共同對告訴人詐欺取財，被告行為之惡性非輕，嚴重
    危害社會治安，對社會之影響至深且遠，原審所認「審酌被
    告於本案之參與情節非重、參與時間非久，是其於本案犯行
    所顯現之行為嚴重性及表現危險性均尚屬非重，……故本件尚
    無宣告強制工作之必要，……」，核與常情有違；且被告迄未
    積極賠償告訴人所受損害，原審量刑顯屬過輕，難收懲儆之
    效，而背離一般人民與立法者之法律期待，實難謂係罪刑相
    當云云為由提起上訴，為無理由。被告執前詞稱其並非故意
    犯罪而否認犯罪，並以其經濟壓力沉重，其為家人唯一收入
    來源，請給予其公平之法律空間及自新機會，原審量刑過重
    云云為由提起上訴，亦無理由，然原判決既有前開未洽之處
    ，自屬無可維持，應由本院予以撤銷改判。
二、量刑
    爰審酌被告知悉現今社會詐欺集團橫行，竟短於思慮，不思
    以正當途徑賺取財物，基於不確定故意加入詐欺集團擔任車
    手負責提領款項工作以獲取不法利益，所為業已侵害告訴人
    之財產法益，且影響社會治安，使詐欺集團幕後主使者得以
    躲避查緝，增加司法偵查之困難，並使不法所得之金流層轉
    ，無從追蹤最後去向，所為實應非難，兼衡其素行、犯罪動
    機、目的、手段，於詐欺集團中並非擔任主導角色、參與本
    案之犯罪程度、對於本案告訴人所造成之損害程度、被告所
    得利益，被告於偵查及原審審理時曾坦認犯行，洗錢犯行部
    分符合洗錢防制法第16條第2項減刑要件，迄今仍未與告訴
    人達成和解、調解或賠償告訴人損害、大學畢業之智識程度
    ，目前在打工，尚有未成年之子及中風之母待其撫養之生活
    狀況等一切情狀，量處如主文第2項所示之刑。
三、沒收
(一)按2人以上共同犯罪，關於犯罪所得之沒收、追繳或追徵，
    應就各人所分得者為之，所謂各人「所分得」，係指各人「
    對犯罪所得有事實上之處分權限」，法院應視具體個案之實
    際情形而為認定：倘若共同正犯各成員內部間，對於不法利
    得分配明確時，固應依各人實際分配所得沒收；然若共同正
    犯成員對不法所得並無處分權限，其他成員亦無事實上之共
    同處分權限者，自不予諭知沒收；至共同正犯各成員對於不
    法利得享有共同處分權限時，則應負共同沒收之責。被告擔
    任詐欺集團車手之角色，其雖自本案帳戶提領如附表所示詐
    得款項，然尚無確切事證顯示其為詐欺案件之主導者，自無
    可能取得全部詐得款項，且依詐欺集團分工狀態，被告擔任
    車手行為之報酬為自提領金額中抽取2%乙情，迭據被告於警
    詢、偵查、原審及本院供承明確（見偵卷第11、12、68頁、
    原審卷第60頁、本院卷第121頁），堪認被告於本案之犯罪
    所得應為2,980元（計算式：14萬9,000元×2%＝2,980元），
    此犯罪所得雖未扣案，然既無刑法第38條之1第5項、第38條
    之2第2項之情形，自應依刑法第38條之1第1項前段、第3項
    規定宣告沒收，並諭知於全部或一部不能沒收或不宜執行沒
    收時，追徵其價額。
(二)按「犯第14條之罪，其所移轉、變更、掩飾、隱匿、收受、
    取得、持有、使用之財物或財產上利益，沒收之；犯第15條
    之罪，其所收受、持有、使用之財物或財產上利益，亦同」
    ，洗錢防制法第18條第1項定有明文。此一規定採取義務沒
    收主義，然該洗錢行為之標的是否限於行為人所有者始得宣
    告沒收，法無明文，實務上向採法條並未規定「不問屬於犯
    罪行為人與否均沒收」時，仍以屬於被告所有者為限，始應
    予沒收；在洗錢防制法並未規定「不問屬於犯罪行為人與否
    」之情形下，宜從有利於被告之認定。查被告所提領而交付
    上手之其餘未扣案詐欺贓款，固為被告擔任詐欺集團之車手
    而共同犯本案之罪所得之財物，然依被告供陳情節，其業已
    於提領款項後將之繳回所屬詐欺集團，並非被告所有，亦非
    在其實際掌控中，衡諸目前司法實務查獲之案件，詐欺集團
    之車手，通常負責提領贓款，並暫時保管至贓款交付予上手
    詐欺集團成員，對於所提領贓款並無何處分權限，則被告就
    此部分犯罪所收受、持有之財物本不具所有權及事實上處分
    權，無從依洗錢防制法第18條第1項對被告就所提領全部金
    額諭知沒收，附此敘明。
據上論斷，應依刑事訴訟法第369條第1項前段、第364條、第299
條第1項前段，洗錢防制法第14條第1項，刑法第11條前段、第28
條、第339條之4第1項第2款、第55條、第38條之1第1項前段、第
3項，刑法施行法第1條之1第1項，判決如主文。
本案經檢察官羅儀珊追加起訴，檢察官王巧玲提起上訴，檢察官
蕭方舟到庭執行職務。
中　　華　　民　　國　　109 　年　　10　　月　　7 　　日
                  刑事第十八庭  審判長法  官  何俏美
                                      法  官  葉乃瑋
                                      法  官  黃紹紘
以上正本證明與原本無異。
如不服本判決，應於收受送達後20日內向本院提出上訴書狀，其
未敘述上訴之理由者並得於提起上訴後20日內向本院補提理由書
（均須按他造當事人之人數附繕本）「切勿逕送上級法院」。
                                      書記官  朱倩儀
中　　華　　民　　國　　109 　年　　10　　月　　14　　日
附表
編號 時間 地點 金額（新臺幣） 1 108年10月16日 13時22分許 臺北市○○區○○路000號凱基商業銀行松江分行自動櫃員機 2萬元 2 108年10月16日 13時23分許 臺北市○○區○○路000號凱基商業銀行松江分行自動櫃員機 2萬元 3 108年10月16日 13時24分許 臺北市○○區○○路000號凱基商業銀行松江分行自動櫃員機 2萬元 4 108年10月16日 13時25分許 臺北市○○區○○路000號凱基商業銀行松江分行自動櫃員機 2萬元 5 108年10月16日 13時30分許 臺北市○○區○○○路0段000號1樓日盛商業銀行南京分行自動櫃員機 2萬元 6 108年10月16日 13時31分許 臺北市○○區○○○路0段000號1樓日盛商業銀行南京分行自動櫃員機 2萬元 7 108年10月16日 13時32分許 臺北市○○區○○○路0段000號1樓日盛商業銀行南京分行自動櫃員機 2萬元 8 108年10月16日 13時34分許 臺北市○○區○○○路0段000號1樓日盛商業銀行南京分行自動櫃員機 9,000元 
附錄本案論罪科刑法條全文
中華民國刑法第339條之4
犯第339條詐欺罪而有下列情形之一者，處1年以上7年以下有期
徒刑，得併科1百萬元以下罰金：
一、冒用政府機關或公務員名義犯之。
二、三人以上共同犯之。
三、以廣播電視、電子通訊、網際網路或其他媒體等傳播工具，
    對公眾散布而犯之。
前項之未遂犯罰之。
洗錢防制法第2條
本法所稱洗錢，指下列行為：
一、意圖掩飾或隱匿特定犯罪所得來源，或使他人逃避刑事追訴
    ，而移轉或變更特定犯罪所得。
二、掩飾或隱匿特定犯罪所得之本質、來源、去向、所在、所有
    權、處分權或其他權益者。
三、收受、持有或使用他人之特定犯罪所得。
洗錢防制法第14條
有第二條各款所列洗錢行為者，處7年以下有期徒刑，併科新臺
幣5百萬元以下罰金。
前項之未遂犯罰之。
前二項情形，不得科以超過其特定犯罪所定最重本刑之刑。